臺灣高等法院高雄分院刑事裁定　　　　 94年度交抗字第121號
抗　告　人
即受處分人　　甲○○
(亦即異議人)
上列抗告人因違反道路交通管理處罰條例聲明異議案件，不服臺
灣高雄地方法院94年度交聲更字第2 號中華民國94年6 月25日裁
定，提起抗告，本院裁定如下：
    主  文
原裁定及原處分關於不服取締棄駕照離去部分均撤銷。
甲○○上開撤銷部分不罰。
其他抗告駁回。
    理  由
一、按機器腳踏車駕駛人或附載座人未依規定戴安全帽者，處駕
    駛人新臺幣500 元罰鍰，道路交通管理處罰條例第31條第6
    項定有明文。本件高雄市政府交通局交通事件裁決處以抗告
    人即異議人甲○○於民國（下同）93年4 月7 日11時5 分，
    在高雄市○○路有機器腳踏車駕駛人未依規定戴安全帽之違
    規行為，認抗告人違反道路交通管理處罰條例第31條第6 項
    之規定，予以裁決處罰。
二、異議人向原裁定法院聲明異議意旨略以：車牌號碼ZTG -080
    號輕型機車，並非異議人甲○○所有，異議人亦從未騎乘該
    部機車，甚且不曾見過該機車，故實無騎乘該機車違規未戴
    安全帽之情事。又依舉發違規事實所載，該違規之行為人既
    拒絕停車接受檢查而逃逸，則該違規行為人當不曾出示證件
    以供盤查，原處分機關自無從知悉違規行為人之年籍資料，
    衡諸常情，自應係處罰機車之所有人。而該機車並非異議人
    所有，既如上述，則原處分機關遽然處罰非機車所有人之異
    議人實乏依據。另異議人從未收受本件違規事由之罰鍰通知
    書，突接本件裁決書，實感莫名，爰依法聲明異議等語。
三、經查：
  (一)證人即高雄市政府警察局交通大隊第四分隊員警翁朝斌於民
    國93年4 月7 日上午11時5 分許，在高雄市○○○○○路口
    執勤時，因見一騎乘車牌號碼記載為ZTG-080 號輕型機車之
    男子，自高雄市○○○路4 巷駛出，未依規定配戴安全帽，
    且於欲由東往西方向穿越民族路時，違規停車於黃網線上，
    遂趨前請該騎士出示駕駛執照及行車執照，然該名騎士僅出
    示駕駛執照，警員翁朝斌即詢問該部機車係何人所有，詎該
    名騎士竟陳稱：「要開就開，問那麼多幹嘛！」後，不待取
    回駕駛執照，即逕行駕車離去。而於該名騎士出示駕駛執照
    予警員翁朝斌查看時，經警員翁朝斌比對該名騎士與駕駛執
    照上之照片，確為同一人即本件異議人甲○○等情，業據證
    人翁朝斌（即警員）迭次於原審及本院證陳明確，並有異議
    人甲○○交予證人翁朝斌之駕駛執照乙枚在卷可稽（見原審
    交聲字第485 號卷第41頁）。
  (二)車牌號碼ZTG-080 號機車車主經查係莊小葳，經原審法院囑
    託臺灣板橋地方法院傳訊莊小葳作證，據莊小葳證稱：該車
    係伊所有，於88年間即將之交予伊弟莊智淵使用等語，原審
    法院乃再傳喚莊智淵查明莊某有無將機車於前開93年4 月7
    日上午交予異議人騎用，雖據莊智淵證稱：伊未曾將該機車
    交予異議人使用，但異議人之姓名「甲○○」與伊以前工讀
    時老闆娘之夫姓名相同，伊不確定二人是否同一人等語。然
    查異議人於90年5 月8 日下午4 時15分許，即因明知車號
    YO-4049 號自用小客車之牌照業已因檢驗逾期而經公路監理
    機關註銷，而仍駕駛僅掛前方車牌之上開小客車，於行經鳳
    山市○○路○ 段與新富路口時，為高雄縣警察局鳳山分局新
    甲派出所警員許朝富、黃昭明2 人發現異議人所駕駛之上開
    車輛未懸掛後方車牌，乃將之攔下盤查，異議人將其汽車駕
    駛執照及原審法院定期拍賣該車之公告出示予該二名警員，
    以證明該車之來源，惟該二名員警因發現該車之牌照業因檢
    驗逾期而被註銷，依法不得行駛於道路，乃當場告知異議人
    ，並要異議人將車移置於新甲派出所，竟引起異議人不滿，
    逕將該車駛離現場，往國泰二路50巷方向逃逸，經黃昭明、
    許朝富分別騎乘車號OWE-515 號警用機車及另一輛機車自後
    追緝，雙方駛至平等路172 巷口時，異議人即左轉駛入該巷
    欲自該處逃逸，但該巷為死巷，黃昭明乃將其所騎警用機車
    橫置於巷口以阻擋異議人駕車逃逸，詎異議人仍倒車逃離該
    巷口時，其車輛撞及黃昭明及該警用機車，致黃昭明右膝及
    小腿受擦傷，警用機車外殼亦有擦傷，經黃昭明提出告訴，
    檢察官依毀損公務員掌管之物品罪及傷害罪起訴，然經原審
    法院及本院均以異議人自行離去及倒車之行為，並未有施強
    暴、脅迫之情形，而告訴人黃昭明所述倒車傷人之情形亦有
    可議之處，而認並無據證明異議人犯罪，諭知異議人無罪，
    有本院92年度上訴字第2061號判決書存卷可參（見原審93年
    交聲字第485 號卷第2-36頁），而該判決即有引用該案發生
    時異議人同車友人莊智淵所拍攝之現場照片為證據，足見莊
    智淵與異議人間之關係密切，異議人騎用莊小葳交予其弟莊
    智淵使用之上開機車，自有可能，莊智淵上開證詞，意在
    護異議人，應不足取。從而，93年4 月7 日上午11時5 分許
    ，騎乘機車未依規定戴安全帽，為警取締時，棄照離去者確
    係本件異議人，即無可疑。異議人辯稱其未於上揭時間騎乘
    上開機車云云，不足採信。
  (三)異議人雖辯稱：伊非車主，不得對伊裁罰等語，然交通管理
    處罰條例第31條第6 項所處罰之對象，係駕駛人而非車主，
    此觀之該條文之規定即明，本件機車既係由異議人所騎駛，
    原處分機關裁罰異議人，並無不合。
  (四)綜上所述，原審以原處分機關就異議人未戴安全帽之違規行
    為，裁決新台幣500 元之罰鍰，並無不合，因而駁回異議人
    此部分之異議，並無不當。
四、異議人向本院抗告意旨以：交通警員執勤皆佩帶有照相機，
    伊如真有未戴安全帽並停機車於六線快車道上，警員翁朝斌
    以所持相機拍照即可，殊無可能於六線快車道上攔檢伊，且
    既已對伊攔檢，怎容伊隨意離去，翁員之證詞與經驗法則有
    違；又伊因與不肖警員黃昭明、方進發、曾金順、薛正忠等
    人互訟多年，翁員可能與該4 名警員有同學或同事之關係，
    而有故意栽贓之嫌，伊於90年5 月間，曾遭警員黃昭明查扣
    證件，該證件是否即為黃昭明交予翁朝斌之證件，不無疑問
    ，原審未予查明，即率為裁定，尚有未當云云。然查：
  (一)翁朝斌警員係於93年4 月7 日上午11時5 分許，在高雄市○
    ○○○○路口執勤時，因見異議人騎機車未戴安全帽，自民
    族二路4 巷駛出，欲由東往西穿越民族路時，違規停於黃網
    線上，乃趨前請異議人出示駕照及行照，異議人於出示駕照
    後，棄照離去之情，除迭據翁員供述綦詳外，其供述亦與翁
    員書立之舉發違反道路交通管理事件通知單所載違規事實相
    符，姑不論翁員當時有無帶相機，其在路口執勤，見異議
    人在附近有違規未帶安全帽之情形，親自趨前取締，乃屬正
    常之舉，此與駕駛人路旁違規停車，越線停車，或闖紅燈之
    例，因駕駛人不在場，或車輛正行進中，稍縱即逝，如不照
    相存證，恐有爭議之情形不同，又異議人當時係停車於黃網
    線上，非係停車於一般之六線快車道上，已據翁員供述明確
    ，異議人認翁員不可能在六線快車道上對其攔檢取締，而應
    以相機拍照，係其個人主觀之想法，應不足取。
  (二)又異議人既係棄駕照離去，翁員自有可能未及防範阻止，且
    駕照既在翁員手中，翁員未料及異議人會棄駕照離去，縱異
    議人離去，翁員仍可依駕照之資料開單取締，是異議人以翁
    員既對之攔檢，又任其離去，不合經驗法則云云，亦不足取
    。再異議人所指翁員與黃昭明、方進發、曾金順、薛正忠等
    人有同事或同學關係乙情，已為翁員所堅決否認，異議人又
    未能舉證以實其說，應係其個人臆測之詞，殊嫌無據。
  (三)另異議人於90年5 月間，因違規遭警查扣者為汽車駕駛執照
    ，與本件異議人出示於翁員之機車駕駛執照應屬風馬牛不相
    及，異議人認黃昭明將之前查扣之證件交予翁員栽贓，應屬
    信口胡說，不足採信。
  (四)綜上，異議人就未戴安全帽部分之抗告，並無理由，應予駁
    回。
五、至高雄市政府交通局交通事件裁決處另以：異議人因有處罰
    條例之行為，拒絕停車接受稽查而逃逸，違反道路交通管理
    處罰條例第60條第1 項之規定，處罰新台幣6,000 元，並依
    63條第1 項記違規點數1 點乙節，經異議人向原審法院聲明
    異議後，原審以該條例第60條第1項係規定：「汽車駕駛人
    ，駕駛汽車有違反本條例之行為，經交通勤務警察或依法令
    執行交通稽查任務人員制止時，不聽制止或拒絕停車接受稽
    查而逃逸者，除按各該規定處罰外，處新臺幣3,000 元以上
    6,000 元以下罰鍰。」，是該當上開條項處罰要件者，應限
    於汽車駕駛人於違規時，有不聽制止或拒絕停車接受稽查而
    逃逸之行為。本件異議人係於上揭時地未戴安全帽為警攔查
    後，因不服警察取締始棄駕照騎車離去，已如上述，則異議
    人顯無不聽制止或拒絕停車接受稽查而逃逸之行為，是核其
    所為應屬同條第2 項第1 款「不服從交通勤務警察之稽查」
    之情形，而非前開第1 項之情事，故原處分機關依道路交通
    管理處罰條例第60條第1 項之規定對異議人裁罰，顯有違誤
    ，自應將該部分之處分撤銷，逕依同條第2 項第1 款規定，
    裁處900 元之罰鍰，並依同條例第63條第1 項第1 款規定，
    記違規點數1 點。然原審所引用之上開條例第60條第2 項第
    1 款係規定：「汽車駕駛人駕駛汽車有左列情形之一，而本
    章各條無處罰之規定者，處新台幣900 元以上1,800 元以下
    罰鍰。一、不服從交通勤務警察或依法令執行交通指揮、稽
    查任務人員之指揮或稽查者。」則該當該條例之處罰要件，
    應限於汽車駕駛人有不服從交通勤務警察之指揮或稽查之情
    形，始足當之。本件異議人於翁朝斌警員趨前請其出示駕駛
    執照及行車執照時，已出示其駕駛執照，旋因不滿翁員之問
    話，不待取回駕駛執照，即逕行離去，已如上述，則異議人
    既已出示證件，實難認其有不服指揮或稽查之情形，即翁員
    於本院審理時亦證稱：當時伊認為異議人有3 項違規之情形
    ，一為未戴安全帽，二為停車於黃網線上，三為未帶行車執
    照，因一張違規單只能填寫兩項，故將前二項開一張違規單
    ，最後一項另開一張違規單（又因機車係屬台北縣籍，故此
    張違規單另移由台北縣監理單位查辦），伊在罰單上係引用
    上開條例第31條第6 項未戴安全帽及第60條第2 項第3 款不
    遵道路標線指示之違規情形，可能係伊在違規事實欄有補註
    「不服取締棄照離去」字樣，裁決處因而逕自認異議人有該
    條例第60條第1 項之違規行為而予裁決，事實上伊不認為異
    議人有不服取締之情形等語，是異議人之行為，既未違反上
    開條例第60條第1 項，或同條第2 項第1 款之規定，原處分
    機關及原審分別依上開條項裁處即有未合，異議人就此部分
    聲明異議及提起抗告，非無理由，應由本院將原裁定關於不
    服從交通勤務警察之稽查部分（即高雄市政府交通局交通事
    件裁決處第32-B00000000號裁決書拒絕停車接受稽查而逃逸
    部分）撤銷，並自為裁定，另為異議人不罰之諭知，至異議
    人違停黃網線之行為，因處分機關對此未為裁罰，本院自不
    予置理，併此明。
六、據上論斷，應依交通事件處理辦法第26條，刑事訴訟法第
    412 條、第413條，裁定如主文。
中　　華　　民　　國　　94　　年　　8 　　月　　31　　日
                  刑事第四庭    審判長法  官  蕭權閔
                                      法  官  林水城
                                      法  官  陳吉雄
以上正本證明與原本無異。
本裁定不得再抗告。
中　　華　　民　　國　　94　　年　　9 　　月　　2 　　日
　　　　　　　　　　　　　　　　　　　書記官  梁美姿
                                                      Q
